【裁判字號】    88,上更(二),466
【裁判日期】    890315
【裁判案由】    所有權移轉登記
【裁判全文】
臺灣高等法院民事判決                        八十八年度上更(二)字第四六六號
      上  訴  人    甲○○
      訴訟代理人    黃德賢律師
      被上訴人      丙○○民.
                                住台北市○○街二九巷一號四樓
      兼法定代理人  乙○○    .
      右  一  人
      訴訟代理人    辛武律師
      複代理人      王上律師
      共  同
      訴訟代理人    洪戩穀律師
右當事人間所有權移轉登記事件，上訴人對於中華民國八十六年八月四日臺灣台北地
方法院八十六年度訴字第一四三七號第一審判決，提起上訴，經最高法院第二次發回
更審，本院判決如左：
      主      文
原判決廢棄。
被上訴人應將附表所示之不動產所有權應有部分各二分之一移轉登記予上訴人。
第一、二審及發回前第三審訴訟費用由被上訴人負擔。
      事      實
甲、上訴人方面：
  一、聲明：如主文所示。
  二、陳述：與原判決及發回前本院判決記載相同者，予以引用外，補稱：
    (一)本件上訴人於原審起訴中係請求被上訴人應將附表所示之不動產所有權二分之
      一移轉登記予上訴人，其後上訴本院前審中，為符合原土地法第三十條第一項
      「私有農地所有權之移轉，不得移轉為共有」及農業發展條例第三十條第一項
      「每宗耕地不得移轉為共有」之規定，乃就附表中除第一三七之一地號建地直
      接請求移轉共有外，其餘之非建地土地均請求於耕地開放移轉共有時，被上訴
      人應將所有權應有部分各二分之一移轉登記為上訴人。茲因上開法律業經總統
      於民國八十九年一月四日修正公布，刪除土地法第三十條限制私有農地所有權
      移轉共有之規定，原農業發展條例第三十條之耕地分割及移轉共有之禁止與例
      外規定，亦修改為第十六條之僅限制未達一定面積（０點二五公頃者），不得
      分割。顯見耕地共有之規定已因修法而允許，爰依民事訴訟法第四百四十六條
      第一項、第二百五十六條第三款之情事變更原則規定，回復原第一審之聲明為
      上訴聲明。
    (二)上訴人確有出資半數以購買系爭土地，僅因當時雖有自耕能力，但未設籍三芝
      鄉，且當時過戶之文件上代書均已書妥鄭明亮，暫時信託登記鄭明亮名義，且
      恐將來有爭議，尚由鄭明財草擬協議書，經上訴人、鄭明亮及見証人鄭明財共
      同簽名蓋章，以資証明上訴人出資一半之事實。上訴人出資一半，另一半原為
      鄭氏兄弟三人欲共同出資，惟簽約時鄭明亮、鄭明星均無力出資，乃由鄭明財
      單獨出資。當初購買之經濟目的，係因兄弟欲經營農場，且鄭明亮於三芝設籍
      有自耕能力證明，乃信託登記為鄭明亮名義，委由鄭明亮在該土地上種植牧草
      、經營農牧業及管理為主要目的。
    (三)系爭第一三七之一號建地，於本件向王金木買受之土地面積中，為六五五平方
      公尺，佔全部不動產面積六六九九平方公尺之百分之九，僅為不到十分之一，
      且該筆建地係遭其他六筆田地所包圍，周圍農地均種植牧草，又與四周道路無
      法相連接，即有不通公路之情形。上訴人於參與購地時既係經營牧場使用且信
      任鄭明亮，並信託登記為其名義，又何獨此一建地例外？況單獨辦理過戶登記
      亦僅二分之一權益顯無任何實益，參酌上訴人將菜公坑段第三七之一地號土地
      亦信託登記鄭明亮名下等情互核以觀，亦足顯示當初未就建地部分先行移轉為
      上訴人名義，純係信任鄭明亮由其經營農牧業，並非以單獨開發上開「建地」
      為目的，可以明證。
    (四)系爭不動產合買協議書上，有鄭明亮證明上訴人出資半數之事實及由鄭明財充
      當見證人之記載，上開合買協議書之真正，法務部調查局鑑定確為鄭明亮之筆
      跡無疑。
    (五)系爭土地於買受當時，因彼時農地禁止「公有」，故爾信託登記於鄭明亮名下
      。
乙、被上訴人方面：
  一、聲明：(一)上訴駁回。(二)訴訟費用由上訴人負擔。
  二、陳述：與原判決及發回前本院判決記載相同者，予以引用外，補稱：
    (一)依最高法院七十二年台上字第一０三六號判決，主張信託關係存在，需舉證於
      信託人與受託人間有信託契約之合意，方能謂信託關係存在。
    (二)系爭買賣契約合意，並未約定土地所有權各二分之一及上訴人甲○○買受部分
      登記為鄭明亮名義，且證人鄭明財證稱系爭土地鄭明亮並無出資，與協議書內
      容不符，顯見協議書內容並非實在。
    (三)依系爭不動產買賣契約書與不動產合買協議書所示，該兩紙契約書，未有任何
      具體明白規定，系爭土地所有權各二分之一及上訴人買受部分信託登記為鄭明
      亮名義之記載，可知上訴人與證人鄭明財所言，並非實在。
    (四)上訴人於原審先主張系爭法律關係為「信託」，於更審前本院程序中主張系爭
      法律關係為多人基於共同出資「合夥關係」而登記於鄭明亮名下，抑有進者，
      上訴人稱系爭土地係七十六年三月二十五日由彼此共同合購，然由系爭買賣契
      約以觀，系爭土地早於七十六年三月九日由鄭明亮與王金木共同簽訂成立，上
      訴人說法前後不一，顯見上訴人說法，並不足採。
    (五)由系爭不動產買賣契約書以觀，系爭土地係由王金木售予鄭明亮，與上訴人無
      涉，則鄭明亮無由與上訴人書立此不動產合買協議書，其所謂合買與信託乙節
      ，並不足採。
    (六)上訴人主張系爭土地中之建地，有不通公路情事，惟本件非探究袋地通行權問
      題，故上訴人主張與本件無涉。
    (七)被上訴人否認上訴人所稱，三芝鄉○○○段三十七之一地號土地係信託登記於
      鄭明亮名下一事。退而言之，若認菜公坑段土地有信託關係存在，亦不得推測
      系爭土地亦有相同約定。況依自耕能力證明書及核發注意事項第六點第二項規
      定：「承受農地與申請人之住所在不同縣市毗鄰鄉（鎮、市區）範圍內即得核
      發自耕能力證明」，上訴人雖設籍在臺北市北投區市圖觀之，與
      系爭土地所在之三芝鄉毗鄰，上訴人得將系爭土地登記為所有權人，並無困難
      ，無信託登記為鄭明亮名下之必要。
      理      由
一、上訴人於原審係起訴主張：其與訴外人鄭明亮（已死亡）於七十六年三月二十五
    日共同出資新台幣（下同）三百四十四萬四千二百元，向訴外人王金木購買附表
    所載之土地七筆，其出資一百七十四萬元，並將原應登記為其所有二分之一之土
    地，信託登記為鄭明亮名義，由鄭明亮為其管理。而鄭明亮於八十五年五月一日
    死亡，信託關係因當事人一方之死亡消滅，故其與鄭明亮就系爭土地之信託關係
    乃因而終止，被上訴人二人為鄭明亮之繼承人，承受被繼承人鄭明亮財產上之一
    切權利義務，自負有將如附表所載土地所有權應有部分二分之一移轉登記予其之
    義務（本院按：上訴人於原審就聲明請求不動產所有權二分之一移轉登記尚請求
    被上訴人二人「連帶」給付，於上訴後，則不再請求「連帶」給付）。嗣上訴人
    於本院主張系爭土地原為鄭氏兄弟三人欲共同出資購買，惟以鄭明亮名義簽約後
    ，鄭明亮、鄭明星均無力出資，乃由鄭明財單獨出資一半，另一半則由上訴人出
    資，當初購買之經濟目的，係因兄弟欲經營農場，且鄭明亮於三芝鄉設籍有自耕
    能力證明，乃信託登記為鄭明亮名義，委由鄭明亮在該土地上種植牧草、經營農
    牧業及管理為主要目的。
    被上訴人則以：其等之被繼承人鄭明亮與上訴人間無信託關係存在，上訴人主張
    有信託關係存在，自須負舉證責任，況更審前上訴人亦曾主張係合夥關係，說法
    前後不一，上訴人之請求並無理由等語，資為抗辯。
二、上訴人於本院前審雖曾主張合夥關係，並本於返還合夥出資請求權，請求被上訴
    人將土地移轉登記，但其所為訴之變更因被上訴人不同意，業經本院於八十七年
    一月五日以八十六年度上字第一四○六號裁定駁回確定。上訴人於本次經最高法
    院發回更審，仍係本於信託之法律關係終止後請求返還信託物，是本件爭執要點
    在於兩造間究有無信託關係存在？
  (一)上訴人主張其與鄭明亮就系爭土地應有部分各二分之一有信託關係存在之事實，
    業據提出內容如前所述之「不動產合買協議書」一份為證（見原審卷第七頁）。
    被上訴人雖否認該協議書形式及實質內容之真正，惟該協議書之見證人鄭明財（
    為鄭明亮之弟）於八十六年六月十二日在原審證稱：「原告提出之協議是我當見
    證人沒錯，是我與我三哥鄭明亮去看地，就是系爭土地‧‧‧到要簽約時我三哥
    籌不出錢，就找我大姐夫甲○○，看他要不要出資一半來合買，可是甲○○說土
    地已經用鄭明亮的名字買，怕將來沒有證據，所以才寫協議書，來證明有一半土
    地是甲○○的」（見原審卷五一至五二頁），於本院証稱：「一個是我三哥，一
    個是我大姐，我所言實在，不會偏袒誰，所有買賣土地的錢都是我跟甲○○出的
    ，原本我與我三哥鄭明亮、二哥鄭明星想合資經營農業結果買了土地之後，我三
    哥沒有出錢，我三哥本來有錢，他有自耕農身分可以登記，我沒有自耕農身分，
    因為我們兄弟感情很好，以他名義訂約，去買之後訂約後繳到第二筆款，還是沒
    有辦法交錢，因為已定好約若不繳錢，所交訂金會被沒收，因此我去拜託我大姊
    夫，頭期款都是我出的，我三哥、二哥都沒有出，後來我二哥就退出，第二筆款
    由我與我大姊夫一人一半，到辦理完後，我三哥還是沒有出錢，因為我與我姊夫
    契約上都沒有名義，後來才寫壹張與鄭明亮合買的協議書，雖然登記為鄭明亮名
    義，但權狀還是擺在我這裡，並沒有約定分給鄭明亮多少，因為我們兄弟感情很
    好，沒有想到會這樣子。」（參本院卷第四一頁），至於為何七筆土地其中有一
    筆建地先登記鄭明亮名義，證人於本院更一審時亦稱：「七筆土地中雖有一筆地
    目是建，但只是破舊農舍，被包圍在農地內無法通行」、「建地為何未另外辦理
    登記，是因與地主買時是以一個人名義（即鄭明亮）與他訂合約，當時說的是一
    整筆，但王金木拿來登記的是零散的七筆土地，所以沒辦法分何人買何塊土地」
    ，又鄭明亮死亡後，被上訴人乙○○於其家中對甲○○、鄭明財就土地如何處理
    乙節，證人鄭明財並稱：「當時乙○○說，姐夫（即上訴人）的一半她不會獨吞
    」等語明確（本院更一審卷第六七、六八頁）。參以系爭土地之總價款三百四十
    四萬四千二百元，除第一期款於七十六年三月九日訂約時付現金二十萬元外，其
    餘支付之款項均係由鄭明財簽發支票支付，即訂約當日簽發七十六年三月十日之
    八十萬元支票，七十六年三月二十五日應付之第二期款二百十四萬四千二百元，
    亦由鄭明財開立第一銀行之支票四紙支付（參不動產買賣契約書附原審卷第六五
    頁），嗣上訴人於七十六年三月二十六日匯款一百七十四萬元入鄭明財前開第一
    銀行支票存款帳戶（五五二四九號），亦有上訴人提出之匯款單附卷可稽（原審
    卷第八頁），由系爭土地於七十六年四月七日過戶鄭明亮名下及上開土地買賣契
    約書、協議書訂立時間暨上述付款、匯款時間相互以觀，足證證人鄭明財所言屬
    實。上訴人主張其於本院前審曾主張合夥關係，乃因其所以購買系爭土地係應鄭
    明財之邀而出資一半，至於另一半，原本係鄭家兄弟欲共同出資，後來鄭氏兄弟
    僅鄭明財一人出資，其並不知其內情，起訴時方主張與鄭明亮共同出資，亦非無
    據。
  (二)被上訴人乙○○因上訴人訴請其將系爭土地所有權移轉登記，向臺灣台北地方法
    院檢察署提出告訴上訴人及鄭明財偽造文書，業經該署檢察官以八十八年度偵續
    字第六七號不起訴處分，有不起訴處分書附卷可憑。經檢察官訊問證人鄭明星，
    其證稱：「土地是合買的，甲○○出一半，其他我們三兄弟（鄭明財、鄭明星、
    鄭明亮）合買的。我們合夥做生意，我沒出錢是鄭明財出的錢，我和財都是公司
    負責人，不符合自耕農身分，郭也沒有，才登記給亮，‧‧‧我們兄弟還沒分家
    ，亮負責聽電話，我們兄弟從小就一起工作不分彼此，當時我有一家明星電工廠
    ，財有一家水電材料公司，亮原有一家和源水電工程公司剛結束營業沒有頭銜，
    才用亮名義，郭住的遠不符合自耕農要在當地的資格」，證人鄭明杰即鄭明亮之
    大哥於臺灣台北地方法院檢察署八十八年度偵續字第九十號案件中亦證稱「我姊
    夫（甲○○）受限於自耕農需在十五公里範圍內，鄭明亮本來與我設籍在同處，
    為這事才遷回三芝鄉，並進而辦自耕農能力‧‧‧八十五年我弟鄭明亮死後，那
    年農曆年，甲○○帶我姊回娘家，我姊夫有當面告訴過乙○○要把這土地問題辦
    一辦，‧‧‧當時乙○○住七樓她有說好‧‧‧乙○○也有對我講，姊夫的一半
    要還給他，絕不吃掉」。依該不起訴處分所載「系爭不動產合買協議書上之印文
    ，為鄭明亮之印鑑章，為告訴人（乙○○）所不否認；而該協議書上鄭明亮之簽
    名，經本署將系爭協議書原本及鄭明亮生前有簽名之華南銀行存摺二本、護照一
    本、公證書一件、七十七年度綜合所得稅結算申報書收條一張、第一銀行活期儲
    蓄存入憑條一張、送款簿存根一張、代收款項回條一張、台北市婦幼醫院掛號證
    一張等原本，送請內政部警政署刑事警察局鑑定結果，認協議書上鄭明亮之簽名
    為真正，有該鑑驗通知書在卷可稽；嗣告訴人對該鑑定結果不服，本署依其請求
    將鄭明亮於七十二年至七十七年間在第一商業銀行、台北區中小企業銀行開戶之
    印鑑卡、華南商業銀行消費者貸款申請及調查表、授權表及公證書原本送請憲兵
    司令部刑事鑑識中心鑑驗，經該中心以萬能投影比對儀及特徵歸納比對法進行筆
    跡鑑定，認為送件不動產合買協議書上協議書欄內鄭明亮簽名字跡與第一商業銀
    行之印鑑卡（姓名簽章欄）、華南商業銀行之印鑑卡（姓名簽章欄）、消費者貸
    款申請及調查表、授權書、公證書上鄭明亮簽名字跡之個性、慣性及特徵均相符
    ，有憲兵司令部刑事鑑識中心八十八年五月三日（八八）綱得字第０五八六四函
    附卷可佐」（以上見本院卷二○、二一頁）。不動產協議書上之印文為鄭明亮之
    印鑑章，其上之簽名亦為鄭明亮之筆跡，足認該協議書應屬真正，上訴人就系爭
    土地確有出資一半之事實。
  (三)上訴人既出資一半，何以將系爭不動產登記為鄭明亮名義？上訴人主張當初購買
    之經濟目的，係因兄弟欲經營農場，且鄭明亮於三芝鄉設籍有自耕能力證明，乃
    信託登記為鄭明亮名義，委由鄭明亮在該土地上種植牧草、經營農牧業及管理為
    主要目的。上訴人主張當初欲經營農牧業，於尚未詳細規劃前先種植養鹿用之牧
    草之事實，業據提出系爭土地種植牧草之照片四紙為證，被上訴人亦自認當時確
    實係種植牧草，此部分堪信為真。依證人鄭明杰於檢察署之前開證詞，鄭明亮係
    因欲登記為系爭土地之所有權人，始將戶籍遷回三芝鄉並辦理自耕農身分，核與
    上訴人主張鄭明亮於三芝鄉設籍有自耕農身分，始信託登記為鄭明亮名義乙節相
    符。被上訴人抗辯縱上訴人戶籍在北投，亦非不得登記為系爭土地之所有權人，
    並舉「自耕能力證明書及核發注意事項第六點第二項」為證，謂毗鄰鄉鎮亦可；
    然依一般人慣常想法，當係購買三芝鄉之農地必須為三芝鄉之自耕農，況系爭土
    地價值三百餘萬元，尚非小數目，上訴人不願冒險，其以擁有三芝鄉自耕能力證
    明、又屬自己妻弟之鄭明亮名義登記，並不違常情，被上訴人之抗辯，洵非可採
    。
  (四)上訴人主張其與被上訴人之被繼承人鄭明亮間有信託契約存在，雖為被上訴人所
    否認，惟按信託關係因委任人信賴受託人代其行使權利而成立，信託關係之發生
    ，固須信託人與受託人間有信託契約，但信託行為並非要式行為，不以訂立書面
    契約為要件。綜上所述，上訴人確有出資半數以購買系爭七筆土地，為經營農牧
    業，委由在三芝鄉有自耕農身分之鄭明亮在系爭土地種植牧草、經營農牧業，而
    將屬上訴人所有之應有部分二分之一信託登記為鄭明亮名義，甚為明確，從而，
    鄭明亮死亡後，兩造間之信託關係因鄭明亮死亡而終止，繼承人或其法定代理人
    保管之信託財產於委託人請求返還時，自負有返還之義務。
三、本件上訴人依信託之法律關係，請求被上訴人將附表所示土地所有權應有部分各
    二分之一移轉登記予上訴人，洵屬正當，應予准許。原審未查，以上開協議書未
    明載為信託，鄭明財未明確證稱上訴人與鄭明亮有信託，即認為上訴人與鄭明亮
    無信託契約，而為上訴人不利之判決，自有未洽。上訴意旨，指摘原判決不當，
    求予廢棄改判，為有理由，應由本院將原判決撤銷改判如主文所示。
四、兩造其餘之攻擊、防禦方法及舉證，對於本件判決結果已不生任何影響，不另贅
    論，附此明。
五、據上論結，本件上訴為有理由，依民事訴訟法第四百五十條、第七十八條、第八
    十五條第一項前段，判決如主文。
中      華      民      國    八十九    年      三      月      十五    日
                                民事第九庭
                                    審判長法  官  吳  謙  仁
                                          法  官  林  樹  埔
                                          法  官  蘇  瑞  華
右正本係照原本作成。
如不服本判決，應於收受送達後二十日內向本院提出上訴書狀，其未表明上訴理由者
，並應於提出上訴後二十日內向本院補提理由書狀（均須按他造當事人之人數附繕本
），且依後附民事訴訟法第四百六十六條之一規定辦理。
中      華      民      國    八十九    年      三      月      十七    日
                                          書記官  賴  以  真
附錄：
民事訴訟法第四百六十六條之一：
對於第二審判決上訴，上訴人應委任律師為訴訟代理人，但上訴人或其法定代理人具
有律師資格者，不在此限。
上訴人之配偶、三親等內之血親、二親等內之姻親，或上訴人為法人、中央或地方機
關時，其所屬專任人員具有律師資格其經法院認為適當者，亦得為第三審訴訟代理人
。
第一項但書及第二項情形，應於提起上訴或委任釋明之。
上訴人未依第一項、第二項規定委任訴訟代理人，或雖依第二項委任，法院認為不適
當者，第二審法院應定其先命補正。逾期未補正亦未依第四百六十六條之二為聲請者
，第二審法院應以上訴不合法裁定駁回之。
附表：
┌─────────────────────────────────┐
│土地標示                                                          │
├──┬──────────────────────────────┤
│編號│            土    地    坐      落                          │
├──┼──────────────────┬───────┬───┤
│    │                                    │              │      │
├──┼───────┬─────┬────┤     地號     │ 地目 │
│    │    鄉鎮市區  ○  段      ○  ○段  │              │      │
├──┼───────┼─────┼────┼───────┼───┤
│１  │      三芝鄉  │ 北新庄子 │  店子  │   一一五     │  原  │
├──┼───────┼─────┼────┼───────┼───┤
│２  │      三芝鄉  │ 北新庄子 │  店子  │   一一六     │  田  │
├──┼───────┼─────┼────┼───────┼───┤
│３  │      三芝鄉  │ 北新庄子 │  店子  │   一一七     │  旱  │
├──┼───────┼─────┼────┼───────┼───┤
│４  │      三芝鄉  │ 北新庄子 │  店子  │   一一八     │  原  │
├──┼───────┼─────┼────┼───────┼───┤
│５  │      三芝鄉  │ 北新庄子 │  店子  │   一二二之一 │  田  │
├──┼───────┼─────┼────┼───────┼───┤
│６  │      三芝鄉  │ 北新庄子 │  店子  │   一三七之一 │  建  │
├──┼───────┼─────┼────┼───────┼───┤
│７  │      三芝鄉  │ 北新庄子 │  店子  │   一三七之二 │  田  │
└──┴───────┴─────┴────┴───────┴───┘


司法院資訊處製作；財團法人民間司法改革基金會備份。
